ACORDAO-COMPLETO-2416269

ACÓRDÃO 1646/2020 ATA 23/2020 - PLENÁRIO

VISTOS, relatados e discutidos estes autos de representação formulada pelo deputado federal Célio Studart, reportando irregularidades no pregão eletrônico 8/2020, conduzido pelo Ministério do Meio Ambiente. 
ACORDAM os ministros do Tribunal de Contas da União, reunidos em sessão Plenária, ante as razões expostas pelo relator, em:
9.1. com fulcro no art. 276, caput, do RI/TCU, referendar a medida cautelar adotada pelo relator por meio do despacho contido na peça 14 destes autos, bem como as medidas acessórias adotadas;
9.2. encaminhar cópia desta deliberação ao Ministério do Meio Ambiente e ao representante.

Referendo de medida cautelar concedida em processo de representação acerca de indícios de irregularidade em pregão eletrônico destinado à contratação de empresa especializada na prestação de serviços de transporte mediante disponibilidade de veículos de representação (executivo) blindado, em caráter permanente com combustível, sem motorista, e em caráter eventual, com e sem motorista, incluindo combustível.

Ministério do Meio Ambiente (vinculador).

3. Interessados/Responsáveis: não há.

13.1. Ministros presentes: José Mucio Monteiro (Presidente), Walton Alencar Rodrigues, Benjamin Zymler, Augusto Nardes, Aroldo Cedraz, Raimundo Carreiro, Ana Arraes e Bruno Dantas.
13.2. Ministros-Substitutos presentes: Augusto Sherman Cavalcanti, Marcos Bemquerer Costa, André Luís de Carvalho e Weder de Oliveira (Relator).

ACORDAO-COMPLETO-2422770

Acórdão de Relação 2089/2020 - Plenário

Acórdão de Relação

WEDER DE OLIVEIRA

Adoto como relatório o despacho que fundamentou a concessão da medida cautelar ora em apreciação (peça 14) :
"Examino o ofício 118/2020, de 3/6/2020, assinado pelo deputado federal Célio Studart, no qual são feitos questionamentos acerca do pregão eletrônico 8/2020, promovido pelo Ministério do Meio Ambiente (MMA) (peça 1) .
2.	O pregão eletrônico 8/2020 tem como objeto a 'contratação de empresa especializada na prestação de serviços de transporte mediante disponibilidade de veículos de representação (executivo) blindado, em caráter permanente com combustível, sem motorista, e em caráter eventual, com e sem motorista, incluindo combustível, para atender às necessidades do Ministério do Meio Ambiente/MMA, conforme condições, quantidades e exigências estabelecidas no edital e seus anexos' (peça 6, p. 1) .
3.	No referido ofício, autuado como representação pela Secretaria de Controle Externo de Aquisições Logísticas (Selog) , o signatário alega e requer (peça 1) :
'O custo estimado da contratação é de R$ 1.028.090,25 (hum milhão, vinte e oito mil, noventa reais e vinte e cinco centavos, que o MMA justifica em função do fato de que 'ao desempenhar suas atividades laborais, o senhor ministro teve sua integridade física ameaçada, bem como a dos integrantes de sua comitiva'.
Em face ao ineditismo da contratação, bem como diante da escassez de recursos disponíveis para que os órgãos vinculados ao Ministério do Meio Ambiente possam desenvolver as suas atividades de controle e fiscalização ambiental dos recursos naturais renováveis, neste momento, de aumento dos índices de desmatamento; da grilagem de terras indígenas; do garimpo ilegal e outros ilícitos ambientais similares, solicitamos, mais uma vez, os bons préstimos de Vossa Excelência no sentido de verificar se o presente Pregão Eletrônico atende aos pressupostos legais, às prioridades e aos postulados da séria administração pública, a qual, neste momento de Pandemia, deve zelar, de forma ciosa, no que tange a priorização de alocação desses parcos recursos.'
4.	Em sua manifestação, a Selog propõe o conhecimento da representação e a oitiva prévia do MMA, com fundamento no art. 276, § 2º, do RI/TCU para que se manifeste acerca dos seguintes tópicos (peça 12) :
	'a) motivação apta a justificar o objeto da contratação, consistente na locação de um veículo blindado do tipo SUV, de representação, para utilização continuada no Distrito Federal e entorno, e de veículos blindados de representação, com e sem motorista, para utilização eventual nas regiões Centro-Oeste, Sudeste e Sul, e combustível, que deverá considerar, dentre os demais aspectos necessários à justificativa operacional e legal cabíveis, a elevada materialidade prevista no referido procedimento, demanda objetiva de atendimento e meios já disponíveis a esse Ministério para atendimento do serviço demandado;
	b) motivação apta a justificar a escolha do modelo de utilização (por locação) de veículos blindados, dada a alta materialidade do objeto, demonstrando, de forma clara e objetiva, a vantajosidade econômica necessária para a opção;
	c) critérios adotados para estimativa dos valores de referência empregados para os itens licitados, com demonstração, de forma clara e objetiva, do procedimento utilizado para o cálculo da estimativa dessas diárias;'
5.	Em sua instrução, a secretaria registrou (peça 12) :
'Análise quanto à plausibilidade jurídica e quanto à necessidade de adoção de medida cautelar:
6.	O presente certame tem por objeto a prestação do serviço de transporte, mediante locação de veículos blindados, em caráter permanente com combustível, sem motorista, e em caráter eventual, com e sem motorista, incluindo combustível, para atender às necessidades do Ministério do Meio Ambiente/MMA (peça 1, p. 76-77) . 
7.	Cumpre informar, preliminarmente, que há, no âmbito deste Tribunal, outro processo (TC Processo 021.268/2020-7) de mesmo objeto e representante.
8.	O Termo de Referência, em seu item 1.2 (peça 7, p.1) , explicita que o serviço de locação será executado no âmbito do Distrito Federal e entorno, e, em caráter eventual, nas regiões Centro-Oeste, Sudeste e Sul.
9.	De seu item 1.3, que elenca os itens constituintes do objeto, foi possível construir o seguinte quadro resumo:
	Itens
	Tipo 
	Região da atuação
	Estimativa de Diária/Mês
	Valor estimado

	1
	Veículo SUV blindado de representação
	Distrito Federal
	Uso contínuo
	R$ 545.239,17

	2-4
	Veículo Blindado de Representação Eventual com Motorista
	Regiões Centro-Oeste, Sudeste e Sul
	10 diárias/mês
	R$ 232.732,40

	5-7
	Veículo Blindado de Representação Eventual sem Motorista
	Regiões Centro-Oeste, Sudeste e Sul
	10 diárias/mês
	R$ 250.118,68

	8
	Combustível para os itens 5 a 7
	Regiões Centro-Oeste, Sudeste e Sul
	Litros por mês
	
10.	Do quadro acima, depreende-se que o objeto do certame é constituído de locação de um veículo blindado para ser utilizado continuamente no âmbito [do] Distrito Federal e entorno; locação estimada de dez dias/mês de veículo blindado com motorista e de dez dias/mês de veículo blindado sem motorista, com fornecimento de combustível.
11.	Feita essa descrição, entende-se que a alegação apresentada pelo representante carece de maiores informações (...) referentes às razões por que o MMA entendeu mais vantajoso para a Administração a locação de um veículo blindado para atendimento do Ministro do Meio Ambiente, no âmbito do Distrito Federal e entorno, de valor anual estimado de tamanha materialidade, R$ 545.239,17, mormente dada a natureza não essencial desse item na consecução dos suas atividades de controle e fiscalização ambiental, conforme apontado na representação.
12.	Além do modelo de contrato, carece de esclarecimento suficiente, também, a motivação empregada para o objeto. Os itens constituintes dos grupos 1 e 2 redundam, em síntese, na utilização eventual de dois veículos blindados em 10 diárias/mês, ou, na outra possibilidade, na utilização eventual de um veículo blindado em 20 diárias/mês, nas regiões Centro-Oeste, Sudeste e Sul, ao custo anual estimado de R$ 482.851,08, e, da mesma forma, para serviço de natureza não essencial ao órgão. Em um cálculo simplista, considerando que o fornecimento de combustível é previsto para metade desses itens, a diária de cada veículo estaria na faixa de R$ 24.142,55.
13.	De forma análoga, os valores de referência adotados indicam estarem distantes dos valores usuais de mercado. Ao serem avaliados em conjunto com a alta materialidade do valor total previsto e a motivação para a escolha do modelo de locação de veículos, tornam necessário, também, que o órgão esclareça qual foi o procedimento utilizado para o cálculo da estimativa dessas diárias.
14.	Em vista das considerações acima formuladas, a nosso sentir, não há elementos suficientes para avaliação da alegada irregularidade que, no entanto, caso confirmada, pode caracterizar dano ao Erário. Dessa forma, entende-se necessária oitiva prévia à Secretaria Executiva do Ministério do Meio Ambiente/MMA, para que se manifeste quanto às questões acima suscitadas.
Análise quanto à necessidade de adoção de medida cautelar:
15.	Em que pese, conforme indicado no que toca aos pressupostos para a referida medida,  entender-se configurado o perigo na demora, ante a notícia de que o certame encontra-se na fase de análise de propostas, e afastado o perigo da demora reverso, pela não essencialidade da contratação, considera-se, quanto à plausibilidade jurídica, que não há, atualmente, como defendido na análise acima, elementos suficientes que autorizem a emissão de opinião segura acerca do requisito para se decidir sobre a adoção de medida cautelar. Faz se, portanto, necessária a realização da devida oitiva prévia à Secretaria Executiva do Ministério do Meio Ambiente/MMA, nos termos do art. 276, § 2º, do Regimento Interno do TCU.'
II
6.	Acompanho as análises realizadas pela Selog que apontam que a realização do pregão eletrônico carece de esclarecimentos quanto a sua motivação, bem como indicam que a contratação estaria sendo realizada por valores superiores ao de mercado.
7.	Além disso, da leitura das mensagens da sessão pública, verifico que apenas dois fornecedores participam do pregão eletrônico, no caso, OBDI Locação de veículos Eireli e Ribal Locadora de Veículos, indicativo de possível restrição à competitividade do certame (peça 11) .
8.	No momento, o processo está em fase de propostas aceitas e habilitadas, conforme consulta ao site Comprasnet.
9.	Caracterizada, portanto, a necessidade de adoção urgente de medida que impeça potencial lesão ao erário, o que poderia tornar ineficaz a decisão de mérito, configurando o periculum in mora, não se encontrando presente, ainda, o periculum in mora reverso.
10.	Diante do exposto, conheço da representação, pois satisfeitos os requisitos de admissibilidade constantes no art. 113, § 1º, da Lei 8.666/1993, c/c os arts. 235 e 237, VII, do RI/TCU e determino:
	ao Ministério do Meio Ambiente, cautelarmente, nos termos do art. 276, caput, do RI/TCU, que suspenda o prosseguimento do pregão eletrônico 8/2020, até posterior decisão de mérito deste Tribunal a respeito;
	a oitiva do Ministério do Meio Ambiente, com fulcro no art. 276, § 3º, do RI/TCU, para que, no prazo de (15) quinze dias úteis, manifeste-se acerca dos fatos apontados nesta representação, especialmente acerca dos tópicos suscitados pela Selog (peça 12) ."
É o relatório.

não há

Não atuou.

REPRESENTAÇÃO. MINISTÉRIO DO MEIO AMBIENTE. LOCAÇÃO DE VEÍCULOS BLINDADOS. INDÍCIOS DE IRREGULARIDADES. MOTIVAÇÃO DEFICIENTE. RESTRIÇÃO À COMPETITIVIDADE. PREÇOS ACIMA DO MERCADO. PRESENÇA DOS REQUISITOS DO FUMUS BONI IURIS E DO PERICULUM IN MORA. SUSPENSÃO CAUTELAR DO CERTAME. OITIVAS. APRECIAÇÃO DO PLENÁRIO.

REPRESENTAÇÃO (REPR)

Secretaria de Controle Externo de Aquisições Logísticas (Selog).

No ofício 118/2020, de 3/6/2020, o deputado federal Célio Studart fez questionamentos acerca do pregão eletrônico 8/2020, promovido pelo Ministério do Meio Ambiente (MMA) (peça 1) .
Esse pregão tem como objeto a " (...) contratação de empresa especializada na prestação de serviços de transporte mediante disponibilidade de veículos de representação (executivo) blindado, em caráter permanente com combustível, sem motorista, e em caráter eventual, com e sem motorista, incluindo combustível, para atender às necessidades do Ministério do Meio Ambiente/MMA, conforme condições, quantidades e exigências estabelecidas no edital e seus anexos (...) " (peça 6, p. 1) .
No referido ofício, autuado como representação pela Secretaria de Controle Externo de Aquisições Logísticas (Selog) , o signatário solicitou deste Tribunal que verificasse se a contratação preencheria os requisitos legais, às prioridades e aos postulados da Administração Pública, uma vez que os recursos disponíveis para a o órgão ambiental desenvolver suas atividades-fim seriam escassos (peça 1) .
As análises realizadas pela Selog apontam que a realização do pregão eletrônico careceria de esclarecimentos quanto a sua motivação, bem como indicariam que a contratação estaria sendo realizada por valores superiores ao de mercado.
Em vista disso, propôs o conhecimento da representação e a oitiva prévia do MMA, com fundamento no art. 276, § 2º, do RI/TCU para que se manifeste acerca dos seguintes tópicos (peça 12) :
	" (...) a) motivação apta a justificar o objeto da contratação, consistente na locação de um veículo blindado do tipo SUV, de representação, para utilização continuada no Distrito Federal e entorno, e de veículos blindados de representação, com e sem motorista, para utilização eventual nas regiões Centro-Oeste, Sudeste e Sul, e combustível, que deverá considerar, dentre os demais aspectos necessários à justificativa operacional e legal cabíveis, a elevada materialidade prevista no referido procedimento, demanda objetiva de atendimento e meios já disponíveis a esse Ministério para atendimento do serviço demandado;
	b) motivação apta a justificar a escolha do modelo de utilização (por locação) de veículos blindados, dada a alta materialidade do objeto, demonstrando, de forma clara e objetiva, a vantajosidade econômica necessária para a opção;
	c) critérios adotados para estimativa dos valores de referência empregados para os itens licitados, com demonstração, de forma clara e objetiva, do procedimento utilizado para o cálculo da estimativa dessas diárias; (...) "
Em despacho monocrático, acompanhei as análises e conclusões da Selog e registrei que, da leitura das mensagens da sessão pública, apenas dois fornecedores teriam participado do pregão eletrônico, no caso, OBDI Locação de veículos Eireli e Ribal Locadora de Veículos, indicativo de possível restrição à competitividade do certame (peça 14) .
Na ocasião, conheci da representação, por restarem preenchidos os requisitos do art. 113, § 1º, da Lei 8.666/1993, c/c os arts. 235 e 237, VII, do RI/TCU  e, por  considerar preenchidos e adequadamente delineados os requisitos para adoção de medida de urgência tendente a suspender o pregão eletrônico , determinei a suspensão cautelar do certame, até ulterior decisão deste Tribunal a respeito, bem como com a oitiva do órgão ambiental para que se manifestasse acerca dos fatos apontados na representação (pela 14) . 
Ante as razões de decidir apresentadas no relatório precedente e nesta proposta de deliberação, e com fundamento no art. 276, § 1º, do RI/TCU, manifesto-me no sentido de que seja adotada a decisão que ora submeto à apreciação deste Colegiado, consoante sistemática adotada por meio da Comunicação da Presidência ao Plenário em 25/10/2017.
TCU, Sala das Sessões Ministro Luciano Brandão Alves de Souza, em tagDataSessao.
Weder de Oliveira
Relator